【裁判字號】    97,訴,728
【裁判日期】    980506
【裁判案由】    返還不當得利
【裁判全文】
臺灣臺南地方法院民事判決               97年度訴字第728號
原      告  得利營造有限公司
法定代理人  甲○○
訴訟代理人  張文嘉律師
被      告  君展行有限公司
法定代理人  乙○○
訴訟代理人  盧俊誠律師
上列當事人間請求返還不當得利事件，經本院於民國98年4月22
日言詞辯論終結，判決如下：
    主      文
原告之訴及假執行之聲請均駁回。
訴訟費用由原告負擔。
    事實及理由
一、原告起訴主張略以：
（一）訴外人詠瑞實業有限公司（以下簡稱詠瑞公司）於民國96
      年3月12日與原告簽訂工程合約， 將坐落台南縣新市鄉○
      ○段1489地號土地上廠房及機房新建工程委由原告承作，
      原告完成大部分工程後，詠瑞公司因週轉不靈，遭京城商
      業銀執行拍賣上開土地及地上未辦保存登記廠房一棟及守
      衛室一間（以下合併簡稱系爭不動產），被告參加投標拍
      得系爭不動產。
（二）京城商業銀行聲請執行拍賣系爭不動產後，原告以工程合
      約第15條約定工程款未付清前標的物所有權仍屬原告所有
      為由，就地上物部分提起第三人異議訴訟，鈞院96年度重
      訴字第249號判決認地上廠房及守衛室 尚未完全竣工及完
      成點交，判決對地上廠房及守衛室所為強制執行程序應予
      撒銷。惟京城商業銀行對上開地上廠房及守衛室所為強制
      執行程序雖經判決應予撤銷確定，惟院執行處仍將上開土
      地與地上廠房、守衛室一併拍賣，並將地上廠房、守衛室
      拍賣所得價金新台幣（下同）381萬元 扣除程序費用後發
      還原告。
（三）上開土地、廠房、守衛室於拍賣前所作鑑價報告，係純就
      土地、廠房、守衛室為鑑價，對原告於廠房、守衛室以外
      在土地上所施作(一)廚房週邊水溝及排至道路外排水箱涵(二)
      廠房後方擋土牆新做及地坪填土墊高及灌漿工程(三)廠房內
      新做集水井(四)守衛室下地下水箱（前揭四項工作物，以下
      合併簡稱系爭工作物）皆未一併鑑價，造成原告權益受損
      而被告則獲取不當利得之不公平結果。
（四）由不動產估價報告書第六項「估價條件」記載「無特殊條
      件」，第九項「估價金額」記載「土地價值：NT$3,771,4
      00元、建物價值：NT$3,880,000元」，及第十六項「其他
      與估價相關之必要事項」 記載「(一)勘估標的上有2棟未保
      存登記建物，依地政機關編定臨時建號為940、941號(二)勘
      估標的940、941建號建物因建築未完成，且無門窗水電等
      設備」，足以証明鑑價時確未系爭工作物一併估算，原告
      施作系爭工作物應得工程款及稅金如起訴狀附表（詳起訴
      狀附件一）所列，故原告依不當得利法律關係應得請求被
      告返還2,677,500元。
（五）原告施作系爭工作物所需費用為2,677,500元， 而台灣省
      土木技師公會鑑定結果， 認被告所需費用僅為931,300元
      ，二者懸殊甚鉅，原告縱能向被告取得，仍為虧損甚重。
      惟原告承攬此一工程因第三人詠瑞公司中途倒閉，已使原
      告蒙受不利，原告目前只求減少損失，不能奢望盈餘，故
      原告對鑑定結果無意見，不請求其他單位再作鑑定。
（六）原告在新市鄉○○段1489地號土地上施工項目包括(1)廠房
      興建工程(2)守衛室興建工程(3)廠房外週邊水溝及排至道路
      外排水箱涵興建工程(4)廠房後方擋土牆新做及地坪填土墊
      高及灌漿工程(5)廠房內新做集水井工程(6)守衛室地下水箱
      興建工程，上述原告斥資所施作興建之工程，目前均歸被
      告取得使用，由被告享受其利益，而被告僅支付上述(1)及
      (2)等項工程之代價，其他(3)、(4)、(5)、(6)等項工程被告則
      未支付任何代價，被告固然竊喜，原告則蒙受慘重損失，
      此種結果顯不公平。
（七）因上述(3)、(4)、(5)、(6)等項工程均歸被告取得使用，由被
      告享受其利益，雖然拍賣時漏未就上述項目進行鑑價，但
      事後發現命被告負擔該工程之費用，被告實僅是支付其本
      應負擔之費用，而未受有任何額外之損害，且該工程既由
      原告施作興建，原告取得該工程施作興建之費用亦僅是取
      得本應得到之利益，而未獲取任何額外之利益，故由被告
      支付(3)、(4)、(5)、(6)項工程（即系爭工作物）施工之費用
      予原告，實屬合理、公平。
（八）強制執行進行中原告於得知鑑價結果後，立即以書狀向執
      行處異議上述(3)、(4)、(5)、(6)等項工程未一併鑑價，而健
      群不動產估價師事務所函覆執行處亦表示未就系爭工作物
      一併鑑價在內，故執行處理應依原告之請求命重新鑑價，
      詎執行處並不理會原告之請求，而原告當時又無其他得以
      阻止拍賣之方法，則應許原告事後請求被告返還不當得利
      ，始為合理，否則原告就所受損失，唯有請求國家賠償以
      資彌補。
（九）原告在第三人詠瑞公司之土地施作系爭工作物工程，該工
      程因附合而為土地之重要成分，依民法第811條規定 應由
      土地所有人即被告取得所有權，然依民法第816條規定 原
      告因喪失該工程而受有損害，得依不當得利之規定向被告
      請求償金，故原告請求被告給付931,300元，洵屬有理。
（十）聲明：
    1.被告給付原告2,677,500元，及自起訴狀繕本送達被告翌
      日起至清償日止，按週年利率百分之五計算之利息，於法
      無據，為無理由，不應准許。
    2.訴訟費用由被告負擔。
    3.願供擔保請准宣告假執行。
二、被告抗辯略以：
（一）本件原告就系爭工作物並無所有權：
    1.按調解經當事人合意而成立者與訴訟上和解有同一效力，
      民事訴訟法第416條第1項定有明文。
    2.查原告與訴外人詠瑞公司就因包含系爭工作物在內之建物
      承攬工程， 於96年8月14日於台南市南區調解委員會達成
      調解，並經鈞院以96年度南核字第2499號核定在案，此有
      卷存調解書可按。
    3.依調解書內容所載「因對造人（即訴外人詠瑞公司）96年
      7月6日起無力償還剩餘之工程款壹仟壹佰參拾伍萬染仟陸
      佰元整（含稅）之糾紛案，經本會調解成立如下：一、對
      造人願意無條件將上開建造中之廠房轉讓予聲請人（即原
      告）並於起造完成時配合登記為聲請人所有。二、…三、
      聲請人願意拋棄本案其餘之民事請求權，糾紛平息。」，
      亦即訴外人詠瑞公司將建物所有權移轉予原告以抵償詠瑞
      公司所積欠之剩餘工程款11,357,600元，而原告公司則拋
      棄其餘之請求甚明。
    4.又查，本件原告所請求之標的即系爭工作物並非廠房，而
      有關廠房部份亦經鈞院判決原告享有所有權，是本件原告
      請求之標的業已於調解時，原告拋棄請求。據此，原告對
      請求之標的即系爭工作物已無所有權，殆屬顯然。
（二）本件並無民法第179條所定不當得利之情事：
    1.按民法第179條規定 「無法律上之原因而為利益，致他人
      受損害者，應返還其利益，雖有法律上之原因，而其後已
      不存在者，亦同。」，依此規定，不當得利之成立要件有
      三：(1)受有利益、(2)致他人受有損害、(3)無法律上原因。
      是一方受利益，他人受損害，雖有因果關係，非鈴即構成
      不當得利，蓋經濟上交易允許於供需之融通中謀取利益，
      聚集財富。凡經濟上之交易，一方獲得利益時，他方即受
      損害，如一概認為一當得利，將破壞自由經濟制度。故以
      無法律上原因為構成不當得利之要件，以限制其適用，法
      律上原因即指受益人取得利益或保留利益之法律上原因。
      受益人如有法律上原因而受利益，他方即使受有損害，亦
      不構成不當得利（見孫森崁著「民法債篇總論」上冊第13
      9頁以下）。 是「不當得利，須以無法律上原因而受利益
      ，致他人受損害為成立要件。此觀民法第179條 規定即明
      。因給付而受利益者，倘該給付係依有效成立之債權契約
      而為之，其受利益即具有法律上之原因，尚不生不當得利
      問題。」（77年度台上字第165號）。 又「被上訴人經執
      行法院分配受領之七萬三千六百零六元利息中，其不應計
      付而計付之金額部分，雖係無法律上之原因而應成立不當
      得利，然執行法院將拍賣所得之價款逕行分配與各債權人
      ，其實際給付義務人仍為債務人，執行法院僅代債務人將
      拍賣所得價款轉給債權人以清償其債務而已，是被上訴人
      之受分配清償既係來自債務人林呂碧紗，則其超領之上閉
      利息部分，亦應返還與債務人呂碧紗，而非同為債權人之
      上訴人，雖上訴人因被上訴人之超領利息致其應受分配之
      金額受有影響，但被上訴人此項超領部分之金錢，在法律
      上並非當然即屬於上訴人所有，而上訴人與被上訴人問又
      無債之關係，被上訴人應無將該超額分配之利息款項返還
      於上訴人之義務·」（70年度台上字第3693號判決）。
    2.本件被告取得系爭標的物，係依法院強制執行拍賣程序所
      取得，此有卷附鈞院拍賣公告備註欄七所載「……拍定後
      按上開現況點交」。則系爭原告所主張之標的，既係執行
      法院依強制執行程序（即買賣契約）點交交付予被告，則
      被告之取得系爭標的係基於法律上原因而取得，並非無法
      律上原因而取得。是原告依不當得利法律關係請求被告返
      還系爭標的之價值，實屬無據，殆為顯然。
    3.本件原告主張：「拍賣法院對原告於廠房、守衛室以外在
      土地所施作（一）廠房外週邊水溝及排至道路外排水箱汕
      （二）廠房後方檔土牆新做及地坪填土增高及灌漿工程（
      三）廠房內新做集水井（四）守衛室下地下水箱等皆未一
      併鑑價，造成原告權益受損而被告所獲取不當得利」。惟
      查，本件原告所稱之物均已因附合而成為土地之一部份，
      且原告就此部份亦已拋棄，故原告就該等物業已喪失所有
      權，則該等物如因法院執行拍賣，而受有利益者亦係債務
      人（即債務減少），並非拍定人即原告，而被告係基於買
      賣之契約關係取得系爭土地及土地上之附合物之所有權，
      係屬有法律上原因而受領，無民法第179條規定之適用。
    4.原告所述之土地之從物或土地成分（如廠房外週邊排水溝
      及排至道路外排水箱涵，廠房後方檔土牆，地坪填土增高
      及灌漿工程）及廠房或守衛室之從物（如廠房內集水井、
      守衛室下地下水箱）等物，於鈞院酌定底價時均已包含在
      內，姑不論鑑價公司有無予以鑑價，此有鈞院民事執行處
      97年1月14日函所載 「本案拍賣之不動產，經本院命健群
      不動產估價師事務所估定價格，經本院核定後以該估定價
      格作為第一次拍賣之最低價額，貴公司（指原告）陳執廠
      房週邊水溝及排至道路外箱涵、地下水箱工程、廠房後方
      檔土牆及地坪未一併鑑價，惟鑑價公司係審酌系爭不動產
      整體上客觀可得而見之內部、外部、結構、機能、裝修設
      備設施、建材等而核鑑客觀之價值，無須一一明列各項微
      細設施之價位…於貴公司（指原告）之權益，並無損害，
      是所請礙難准許」可稽，是原告稱系爭工作物未予鑑價乙
      節，已無足採。
    5.查強制執行程序中法院委託民間不動產鑑價公司所為之鑑
      價，僅是做為法院核定底價之參考而已，法院核定拍賣底
      價並不受鑑價公司所為鑑價拘束，是鑑價公司有無就系爭
      原告主張之工作物鑑價與否，自無從拘束法院之底價核定
      ，殆屬顯然。
    6.被告係基於法院之強制執行拍賣程序支付價金，經點交取
      得系爭土地及建物（當然包括原告所主張之系爭工作物）
      之所有權，是被告之取得系爭工作物係基於有效成立之債
      權雙務契約而為，其所受利益即具有法律上之原因，尚不
      生不當得利問題。揆諸前開判例所示，原告基於不當得利
      法律關係請求被告返還系爭金額，自屬無據。
（三）綜上，本件拍賣之不動產等標的，依拍賣公告所載，係應
      點交之物。而被告係經法院拍賣程序取得系爭不動產（包
      括系爭工作物在內），並經法院予以點交。基此被告之取
      得系爭不動產（包括系爭工作物），乃係基於法院之拍賣
      程序所取得，並非無法律上原因所受領，自無不當得利之
      情事。是原告以不當得利法律關係請求被告返還所受領之
      利益，實屬無據。再者，原告所主張之系爭工作物其所有
      權並非原告所有，而是被告依法定拍賣程序由法院將所有
      權移轉予被告，是原告請求返還價值予伊，亦屬無理由。
（四）聲明：
    1.原告之訴及假執行之聲請均駁回。
    2.訴訟費用由原告負擔。
    3.如受不利判決，願供擔保請准宣告免為假執行。
三、得心證之理由：
（一）本件原告主張被告係因法院拍賣取得含系爭工作物之系爭
      不動產乙節，為被告所不爭執，復有本院民事執行處97年
      1月7日南院95執公字第68606號拍賣公告可稽， 堪信原告
      此部分主張為真實。
（二）按經拍定人經法院強制執行拍賣程序拍得及點交取得不動
      產，於拍賣程序未依法撤銷前，拍定人取得不動產，自屬
      有法律上原因。本件原告復主張法院拍賣系爭工作物前之
      鑑價程序，並未將系爭工作物之價值計入系爭不動產價值
      ，認被告取得系爭工作物為無法律上原因云云。惟揆諸前
      揭說明，被告既係經法院強制執行拍賣程序拍得及點交取
      得系爭工作物，則被告取得系爭工作物，自屬有法律上原
      因。是被告抗辯係經法院拍賣及點交程序取得系爭工作物
      為有法律上原因乙節，即屬可採。故原告主張被告取得系
      爭工作物為無法律上原因，自屬無據。從而，原告以被告
      取得系爭工作物為無法律上原因，並依不當得利法則請求
      被告給付其因承作系爭工作物支出之費用2,677,500元 及
      自起訴狀繕本送達被告翌日起至清償日止按週年利率百分
      之五計算之利息，於法無據，為無理由，不應准許。
四、本件事證已臻明確，兩造其餘之攻擊或防禦方法及未經援用
    之證據，經本院斟酌後，認為均不足影響本判決之結果，自
    無逐一詳予論駁之必要，併此敘明。
五、原告既受敗訴判決，其假執行之聲請，即失所依據，應併予
    駁回。
六、據上論結，原告之訴，為無理由，依民事訴訟法第78條，判
    決如主文。
中    華    民    國    98    年    5     月    6     日
                        臺灣臺南地方法院民事第一庭
                                法  官  王 獻 楠
上為正本，係照原本作成。
如不服本判決，應於本判決送達後20日內提出上訴狀（須按他造
當事人之人數附繕本）。
中    華    民    國    98    年    5     月    6     日
                                書記官  李 靜 怡


司法院資訊處製作；財團法人民間司法改革基金會備份。
